【裁判字號】    96,上訴,3080
【裁判日期】    970331
【裁判案由】    誣告
【裁判全文】
臺灣高等法院刑事判決                96年度上訴字第3080號
上  訴  人  臺灣臺北地方法院檢察署檢察官
上  訴  人
即  被  告  乙○○
                      號2樓
選任辯護人  陳香文律師
            廖振洲律師
上列上訴人因被告誣告案件，不服臺灣臺北地方法院九十六年度
訴字第一三二號，中華民國九十六年六月二十九日第一審判決（
起訴案號：臺灣臺北地方法院檢察署九十五年度偵字第一一九九
一號），提起上訴，本院判決如下：
    主  文
原判決撤銷。
乙○○意圖他人受刑事處分，向該管公務員誣告，處有期徒刑拾
月，減為有期徒刑伍月。
    犯罪事實
緣乙○○前於民國九十年一月十日，在臺北市士林區○○○路○
段四九巷三一弄三一號二樓住處，簽發票號為0000000號
、發票日為九十年一月十日、票面金額為新臺幣（下同）一千萬
元之本票一紙（下稱系爭本票），交付其配偶甲○○收執。其後
二人情感生變，於九十二年十二月二十三日離婚，甲○○遂於九
十三年一月間向臺灣士林地方法院（下稱士林地院）聲請裁定系
爭本票強制執行獲准（九十三年度票字第一八號）。詎乙○○除
於同年二月十一日向該院提起確認本票債權不存在之民事訴訟（
九十三年度士簡字第二０二號）外，明知系爭本票之發票日及票
面金額均為其所填寫，並非甲○○偽造，然因不欲履行系爭本票
債務，竟意圖甲○○受刑事處分，委請不知情之廖振洲律師，代
為撰寫內容捏造「甲○○未經其授權同意，擅自填寫系爭本票發
票日９０（年）１（月）１０（日）及票面金額0000000
0之阿拉伯數字，更改票據內容，顯已構成刑法上偽造私文書罪
」等虛偽不實事項之刑事告訴狀，於同年四月十九日遞交有偵查
犯罪權限之臺灣臺北地方法院檢察署（下稱臺北地檢署），而向
該管公務員誣告甲○○涉犯偽造私文書罪嫌，經該署檢察官偵查
後，認甲○○是否成立犯罪，以上開民事法律關係為斷，而於民
事訴訟終結前，停止偵查（九十三年度發查字第一二六二號、九
十三年度偵字第一四九八一號）。嗣士林地院審理前開民事案件
後，認系爭本票之發票日及票面金額確為乙○○所填載，而判決
乙○○敗訴，乙○○不服，提起上訴，復經該院以九十三年度簡
上字第一二０號判決駁回上訴確定。
    理  由
甲、程序部分：
  壹、按判決書應分別記載裁判之主文與理由；有罪之判決書並
      應記載「犯罪事實」，且得與理由合併記載，為九十三年
      六月二十三日修正之刑事訴訟法第三百零八條所明定，參
      諸其立法理由為：刑事有罪判決所應記載之事實應係賦予
      法律評價而經取捨並「符合犯罪構成要件」之具體社會事
      實，爰參考日本刑事訴訟法第三百三十五條第一項之立法
      例，將原條文後段所定「並應記載事實」修正為「並應記
      載犯罪事實」，以臻明確。
      按關於非屬犯罪構成要件之犯罪細節，並不屬於有罪判決
      書必要記載之事項，自亦非判決理由所應敘述之範圍（最
      高法院九十四年台上字第六三三八號判決參照）；次按，
      有罪判決書應記載之「犯罪事實」，應係指符合犯罪構成
      要件之具體社會事實，如被告犯罪之時間、地點、手段以
      及其他該當於犯罪構成要件而足資認定既判力範圍之具體
      社會事實；至於構成要件以外之其他適用法律事實，例如
      ：刑罰之加重或減輕事由，可無須在「犯罪事實」欄中記
      載，僅於理由內依刑事訴訟法第三百十條第四款記載其理
      由即足（最高法院九十四年台非第一五二號判決參照），
      合先敘明。
  貳、證據能力認定（參見乙、壹所列證據清單）：
    一、本件證據一被告之供述，被告及其辯護人並未主張無證
        據能力。
    二、另證據二至證據十六，分別符合刑事訴訟法第一百五十
        九條之一、第一百五十九條之四之傳聞法則之例外規定
        ，而均得作為本件之證據。
乙、認定犯罪構成要件事實所憑之證據及其認定之理由：
  壹、證據清單：
      證據一：被告乙○○供述（警詢、偵訊、原審、本院）。
      證據二：證人甲○○證述（原審）。
      證據三：士林地院民事裁定。
      證據四：刑事告訴狀。
      證據五：民事起訴狀。
      證據六：法務部調查局九十四年十二月十三日調科貳字第
              ○九四○○五四六六一○號函。
      證據七：離婚書。
      證據八：離婚登記申請書。
      證據九：被告臺北銀行開戶資料。
      證據十：法務部調查局九十七年一月十七日調科貳字第○
              九七○○○二一八○○號函。
      證據十一：票號0000000號本票影本。
      證據十二：信用卡帳單、簽帳單影本。
      證據十三：民事判決（士林地院九十三年度簡上字第一二
                ○號）。
      證據十四：診斷證明書。
      證據十五：切結書。
      證據十六：驗傷證明書。
  貳、認定之理由：
  一、訊據被告乙○○固坦承有於票號0000000號空白本
      票之金額欄填寫「壹仟萬元整」之文字，暨於發票人欄簽
      名、書寫其地址、電話號碼並按捺指印、蓋用印鑑章，而
      簽發系爭本票交付告訴人甲○○收執等情，惟矢口否認有
      何誣告犯行，辯稱：系爭本票發票日及金額欄記載之「９
      ０（年）１（月）１０（日）」及「00000000」
      之阿拉伯數字，並非伊所填寫，伊向上開民事訴訟之第一
      審承審法官聲請將此部分筆跡送請專業機構鑑定，惟法官
      稱民事事件不作此等鑑定，除非提起刑事訴訟，方能進行
      筆跡鑑定。
      辯護人亦為被告辯稱：被告所寫「仟」「市○○○○○段
      」「４９」「３１弄」「２Ｆ」中之「１」，均無於一直
      豎筆畫之尾端向右挑勾之書寫特徵，原審判決顯然以偏蓋
      全。而法務部調查局鑑定報告書之說明：「本案待鑑筆跡
      僅少量阿拉伯數字，由於其筆劃線條簡單，不易充分表現
      出書寫者之筆跡及慣性特徵，且不同書寫者巧合寫成類似
      式樣之機率亦較高」，由是可知，原審顯已逾越其專業能
      力，做出不當之認定。再者，被告於離婚書、離婚登記申
      請書及臺北銀行開戶資料上所寫阿拉伯數字「１」「９」
      「０」書寫特徵均與系爭本票之發票日及金額欄不同，原
      審亦置而不論。被告提出偽造文書之刑事告訴目的，非為
      使告訴人受刑事追訴，實因被告與告訴人之確認本票債權
      不存在之民事訴訟（士林地院九十三年度士簡字第二○二
      號）承審法官不顧兩造就系爭本票均為筆跡鑑定之聲請，
      不願送鑑定，而自行認定筆跡之真偽，被告實係為證明系
      爭本票之發票日期及金額之阿拉伯數字非其所寫，不得已
      始提起刑事告訴以求筆跡鑑定。被告提刑事告訴之目的在
      判明是非曲直，無使他人受刑事告訴或懲戒處分之意圖，
      不符合刑法第一百六十九條誣告罪之構成要件。被告於本
      院庭訊時稱：原審認定被告有罪係因被告在本票上所寫地
      址等均有一直豎筆劃尾端向右挑勾，惟被告並無原審認定
      之書寫特徵；另調查局回函稱因阿拉伯數字簡單，任何人
      皆得以相同方式書寫，無法單純依阿拉伯數字判斷，原審
      認定顯不恰當。且銀行開戶書寫數字也與本票上書寫特徵
      明顯不同，既為特徵應不會輕易改變。再者，新光醫院回
      函亦明確說明被告未將性病傳染予告訴人，果若告訴人認
      有被傳染性病應會至醫院檢查，卻遲至離婚後始主張，與
      常理不合云云。
  二、查被告前於九十年一月十日，在臺北市士林區○○○路○
      段四九巷三一弄三一號二樓住處，簽發系爭本票，交付其
      配偶即告訴人收執等情，業據證人即告訴人於原審審理時
      證述明確（見原審九十六年六月十二日審判筆錄），並有
      系爭本票附卷可稽（見九十四年度偵字第三０七五號卷第
      一二頁），而被告於原審及本院審理時亦不否認有於系爭
      本票之金額欄填寫「壹仟萬元整」之文字，暨於發票人欄
      簽名、書寫其地址、電話號碼並按捺指印、蓋用印鑑章，
      而簽發系爭本票交付告訴人收執。又被告簽發系爭本票後
      ，因與告訴人情感生變，於九十二年十二月二十三日離婚
      ，告訴人遂於九十三年一月間向士林地院聲請裁定系爭本
      票強制執行獲准（九十三年度票字第一八號）後，被告除
      於同年二月十一日向該院提起確認本票債權不存在之民事
      訴訟（九十三年度士簡字第二０二號）外，復委請廖振洲
      律師代為撰寫內容略謂：「告訴人未經其授權同意，擅自
      填寫系爭本票發票日９０（年）１（月）１０（日）及票
      面金額00000000之阿拉伯數字，更改票據內容，
      顯已構成刑法上偽造私文書罪」等事項之刑事告訴狀，於
      同年四月十九日遞交臺北地檢署，而向該管公務員提出告
      訴人涉犯偽造私文書罪嫌之告訴等情，亦為被告所不否認
      ，並有士林地院民事裁定、離婚書、民事起訴狀及刑事告
      訴狀在卷足憑（見九十三年度偵字第一四九八一號影卷、
      士林地院九十三年度簡上字第一二０號影卷），此部分均
      堪認定，本件爭點即在於系爭本票之發票日「９０（年）
      １（月）１０（日）」及票面金額「00000000」
      等阿拉伯數字，是否為告訴人甲○○或被告所書寫？
  三、次查，據證人即告訴人甲○○於原審審理時明確證稱該等
      數字均係被告所填寫等語（見原審九十六年六月十二日審
      判筆錄），而系爭本票前經士林地院送請法務部調查局鑑
      定結果，固認：「本案待鑑筆跡（即上開阿拉伯數字部分
      ）僅少量阿拉伯數字，由於其筆畫線條簡單，不易充分表
      現出書寫者之筆跡『個性』及『慣性』特徵，且不同書寫
      者巧合寫成類似式樣之機率亦較高，故歉難認定」等語，
      然該局另認：「經採光學方法檢視發現，前待鑑阿拉伯數
      字與各本票上其他手寫字跡之墨色反應均相同，惟是否即
      為同一支筆所書，則因同廠牌同型號之不同支筆，其墨色
      反應通常亦相同，故無法認定」等情，有該局九十四年十
      二月十三日調科貳字第０九四００五四六六一０號函在卷
      可稽（見士林地院九十三年度簡上字第一二０號影卷），
      是前開手寫之阿拉伯數字，與系爭本票之國字金額、發票
      人簽名、地址及電話號碼等手寫文字之墨色反應既屬相同
      ，已堪認系爭本票之發票日及金額之阿拉伯數字，與國字
      金額、發票人簽名、地址及電話號碼等文字，均係以「同
      廠牌同型號筆」書寫而成，若依被告供稱系爭本票約於八
      十八年十月底開立（見九十三年度偵字第一四九八一號卷
      附被告警詢筆錄），告訴人應係於其後方偽造系爭本票之
      發票日「９０（年）１（月）１０（日）」及票面金額「
      00000000」，從而告訴人其後再使用「同廠牌同
      型號筆」書寫之可能性應不高。
      另被告自承上開國字金額、發票人簽名、地址及電話號碼
      等文字，均出自其本人之手，而經原審及本院比對被告所
      寫地址「３１號２Ｆ」中之「１」、「Ｔｅｌ」中之「Ｔ
      」、「１」及「00000000」中之「１」，與被告
      否認為其字跡之金額「00000000」中之「１」及
      發票日「９０（年）１（月）１０（日）」中之「１」，
      均可見「於一直豎筆畫之尾端向右挑勾」之書寫特徵（見
      九十三年度偵字第一四九八一號影卷），益證上開金額及
      發票日欄之阿拉伯數字，應有可能為被告所書寫。又士林
      地院審理前開民事案件後，亦同此認定，判決被告敗訴，
      被告不服，提起上訴，復經該院以九十三年度簡上字第一
      二０號判決駁回上訴確定在案，此亦有卷附該民事事件影
      卷足參。
      再者，據被告於本院準備程序時稱：當時我們是夫妻關係
      ，我經到大陸出差，我為了保證我在大陸沒有包二奶，所
      才交付本票給告訴人；本票是告訴人要求我寫的等語（參
      見本院卷第二十頁），則被告就系爭本票既應告訴人之要
      求在金額欄填寫「壹仟萬元整」之文字，於發票人欄簽名
      、書寫其地址、電話號碼並按捺指印、蓋用印鑑章，又焉
      有可能單就上開阿拉伯數字部分未要求被告書寫乎？此顯
      然有違常情甚明。
  四、辯護人雖為被告辯稱：被告於離婚書、離婚登記申請書及
      臺北銀行開戶資料上所寫阿拉伯數字「１」「９」「０」
      書寫特徵均與系爭本票之發票日及金額欄不同云云，惟依
      被告供稱系爭本票約於八十八年十月底開立（見九十三年
      度偵字第一四九八一號卷附被告警詢筆錄），告訴離婚書
      及離婚登記申請書則係九十二年十二月二十三日始簽立，
      臺北銀行開戶資料更早於八十八年二月五日即已填寫，此
      觀卷附離婚書、離婚登記申請書及臺北銀行開戶資料自明
      （見原審卷），衡情即便同一人之手寫筆跡，其筆畫特徵
      因書寫時間、環境及書寫者當時身心狀態等因素之不同而
      異之情形，亦屢見不鮮，已難逕以不同時空所書寫之字跡
      ，資為比對之依據，遑論被告填寫離婚書及離婚登記申請
      書之時間，距其簽發系爭本票已相隔逾四年之久，其填具
      臺北銀行開戶資料與開立系爭本票，其間亦長達八月以上
      ，此等文書與系爭本票作成之時、空迥異，縱彼此間之書
      寫特徵略有不同，亦難遽為有利於被告之認定。
      選任辯護另辯稱：被告提刑事告訴之目的在判明是非曲直
      ，無使他人受刑事告訴或懲戒處分之意圖，不符合刑法第
      一百六十九條誣告罪之構成要件云云，惟系爭本票之發票
      日及金額欄所填載之阿拉伯數字，應係被告所書寫，被告
      明知其所指告訴人偽填發票日及票面金額阿拉伯數字一節
      ，係屬虛構，若因此提起告訴將有可能使告訴人因而受刑
      事訴追之虞，其猶具狀向臺北地檢署申告告訴人涉犯偽造
      私文書罪嫌，足認其係因不欲履行系爭本票債務，始以前
      揭手法構陷告訴人，其主觀上具有誣告之故意至明，辯護
      人所辯亦難採信。
  五、至選任辯護人另辯稱：被告已於偵查中當庭撤回偽造私文
      書之告訴，並向告訴人致歉，顯見被告並無使告訴人受刑
      事追訴之主觀意圖云云。
      然按刑法第一百八十條第一項之誣告罪，祇須具有誣告意
      思，及所告事實足以使人受刑事或懲戒處分，而其所為之
      申告復已達到於該管公務員時，即完全成立，故誣告完成
      以後撤回告訴，不過犯罪既遂後之息訟行為，與誣告罪之
      構成毫無影響。嗣後變更其陳述之內容，與已成立之誣告
      罪亦無影響（最高法院二十二年度上字第八二六號、三十
      年度上字第三六０八號判例意旨參照）。查據選任辯護人
      於九十五年八月三十日偵查中陳稱：伊等願意撤回偽造文
      書之告訴，伊等誤會告訴人而提出告訴，願意道歉等語（
      見九十五年度偵字第一一九九一號卷第一六頁），已足以
      作為認定被告犯行之佐證，又被告基於誣告之意思，而為
      足使告訴人受刑事處分之申告，一經達到於臺北地檢署該
      管公務員時，其誣告罪即已成立，自不因其嗣後撤回告訴
      、變更其陳述內容，而影響誣告罪之構成，選任辯護人此
      部分所辯，亦屬無據。
  六、綜上所述，本件事證明確，被告明知系爭本票之發票日及
      金額阿拉伯數字均係其所填寫，並非告訴人偽造，仍基於
      誣告之故意，向臺北地檢署具狀申告係告訴人偽填、涉犯
      偽造私文書罪嫌，足以使告訴人受刑事處分，其誣告犯行
      洵堪認定，應予依法論科。
丙、適用法律：
  一、核被告所為係犯刑法第一百六十九條第一項之誣告罪。
  二、間接正犯：被告利用不知情之廖振洲律師具狀誣告告訴人
      ，為間接正犯。
丁、原判決撤銷之理由：
  壹、原審對被告論罪科刑之判決，固非無見。惟查：中華民國
      犯罪減刑條例於九十六年六月十五日經立法院三讀通過，
      經總統公布，於同年七月十六日施行，查本件被告犯罪時
      間，係在九十六年四月二十四日以前，且所犯罪名及宣告
      刑，悉合於減刑條件，應予減刑，原審未及審酌，尚有未
      洽。
  貳、被告否認犯罪而提起上訴，固無理由，然原判決既有上揭
      不當之處，自應由本院予以撤銷改判。
  參、爰審酌被告之犯罪動機、目的係為免除本票債務、犯罪時
      未受到任何刺激、犯罪手段平和、犯罪行為人之職業商；
      家庭經濟狀況小康，生活狀況正常、犯罪行為人無前科紀
      錄，品行良好、犯罪行為人學歷為專科畢業，智識程度頗
      高、犯罪行為人與被害人平日認識、犯罪行為人違反義務
      之程度中等、犯罪所產生危險或損害不高、犯罪後不知悔
      改，飾詞否認犯罪，且迄今未與被害人和解，態度不佳等
      一切情狀，量處如主文所示之刑，並因符合中華民國九十
      六年罪犯減刑條例之規定，而應予以減輕其刑。
據上論斷，應依刑事訴訟法第三百六十九條第一項前段、第三百
六十四條、第二百九十九條第一項前段；刑法第一百六十九條第
一項；中華民國九十六年罪犯減刑條例第二條第一項第三款、第
七條，判決如主文。
本案經檢察官姜貴昌到庭執行職務。
中    華    民    國    97    年     3    月    31    日
                  刑事第十八庭  審判長法  官  溫耀源
                                      法  官  段景榕
                                      法  官  陳健順
以上正本證明與原本無異。
如不服本判決，應於收受送達後十日內向本院提出上訴書狀，其
未敘述上訴之理由者並得於提起上訴後十日內向本院補提理由書
（均須按他造當事人之人數附繕本）。
                                      書記官  朱家惠
中    華    民    國    97    年    3     月    31    日
附錄論罪法條：
中華民國刑法第169條第1項
（誣告罪）
意圖他人受刑事或懲戒處分，向該管公務員誣告者，處 7 年以下
有期徒刑。
意圖他人受刑事或懲戒處分，而偽造、變造證據，或使用偽造、
變造之證據者，亦同。


司法院資訊處製作；財團法人民間司法改革基金會備份。
